【裁判字號】    98,重上,560
【裁判日期】    990623
【裁判案由】    清償借款
【裁判全文】
臺灣高等法院民事判決                 98年度重上字第560號
上  訴  人  庚○○
            癸○○
共      同
訴訟代理人  張漢榮律師
被  上訴人  永豐商業銀行股份有限公司
法定代理人  戊○○
訴訟代理人  丁○○
            乙○○
上列當事人間清償借款事件，上訴人對於中華民國97年7月14日
臺灣臺北地方法院97年度重訴字第367號第一審判決提起上訴，
本院於99年6月9日言詞辯論終結，判決如下：
    主      文
上訴駁回。
第二審訴訟費用由上訴人連帶負擔。
    事實及理由
壹、程序部分：
一查被上訴人之法定代理人於訴訟中由蔡友才變更為戊○○，有
  行政院金融監督管理委員會函、銀行營業執照影本各1 件附卷
  可稽（見本院卷(二)第146、147頁），茲由戊○○聲明承受訴訟
  ，核無不合，應予准許。
二按債權人以各連帶債務人為共同被告提起給付之訴，以被告一
  人提出非基於其個人關係之抗辯，而經法院認為有理由者為限
  ，始得適用民事訴訟法第56條第1 款之規定（最高法院33年上
  字第4810號、41年台抗字第10號判例意旨參照）。是連帶債務
  人中之一人提出上訴，亦須非基於個人關係之抗辯，且經法院
  認為有理由者，始有民事訴訟法第56條第1 款之適用，其上訴
  效力始及於其他連帶債務人（共同訴訟人）。本件被上訴人依
  消費借貸及連帶保證之法律關係，訴請上訴人及原審共同被告
  丙○○連帶給付新台幣（下同）6,833,600 元及利息、違約金
  ，原審為被上訴人勝訴判決，上訴人雖以非基於其個人關係之
  抗辯提起本件上訴，惟經本院審理結果，認上訴人之上訴為無
  理由（詳後述）而駁回其上訴，依首揭說明，其上訴之效力即
  不及於丙○○，自無庸併列丙○○為上訴人，合先敘明。
貳、實體部分：
一被上訴人主張：
(一)上訴人庚○○邀同上訴人癸○○、原審共同被告丙○○為連帶
  保證人，於民國96年1月23日向被上訴人借款840萬元（下稱系
  爭借款），其借款起訖日及約定利率如原審判決附表1 所示，
  並約定如未按期清償，逾期在6 個月以內者按約定利率10％、
  逾期超過6 個月者按約定利率20％計付違約金，兩造間成立消
  費借貸契約，被上訴人亦已完成借款之交付。
(二)庚○○雖辯稱其未指示被上訴人將系爭借款匯予訴外人賜瑞克
  國際有限公司（下稱賜瑞克公司），惟觀諸庚○○與賜瑞克公
  司訂立之訂購契約書（下稱系爭賜瑞克公司訂購契約書），並
  考量庚○○之購車動機及實益，被上訴人將庚○○之借款匯至
  賜瑞克公司帳戶，不影響庚○○與被上訴人間消費借貸關係之
  成立，況被上訴人承辦系爭借款契約之對保人員己○○於被上
  訴人撥款當天亦曾電話告知庚○○及訴外人高昇事業有限公司
  （下稱高昇公司）之實際負責人辛○○有關撥款情形，並經其
  2人應允。
(三)另庚○○雖辯稱系爭撥款委託請求甲○○（下稱系爭撥款甲○
  ○）上「庚○○」之簽名非其所為云云，然庚○○與賜瑞克公
  司間之買賣糾紛，與被上訴人無關，臺灣板橋地方法院檢察署
  檢察官不起訴處分書已確認系爭撥款甲○○為庚○○親自簽名
  ，癸○○及丙○○亦於本院自承為系爭借款之連帶保證人，且
  系爭借款係以丙○○簽發、經庚○○背書之支票繳納車款至如
  原判決附表1 所示之最後繳款日，是上訴人及丙○○對積欠之
  本金6,883,600元及如原判決附表2所示之利息、違約金，依系
  爭約定書第5條第1項第1 款之約定，應視為全部到期，爰依消
  費借貸及連帶保證之法律關係，求為命上訴人及丙○○連帶給
  付被上訴人6,883,600元及如原判決附表2所示之利息、違約金
  之判決（原審判命上訴人及丙○○連帶如數給付，丙○○就其
  敗訴部分，並未上訴，已告確定，上訴人則就其敗訴部分提起
  上訴）。並答辯聲明：上訴駁回。
二上訴人則以：
(一)庚○○向高昇公司訂購2 部遊覽車，在被上訴人要求下辦理系
  爭借款手續，並在系爭借據上簽名，但被上訴人並未將系爭借
  款撥至庚○○名下或告知已撥款，庚○○亦未指示被上訴人將
  系爭借款匯至賜瑞克公司。又系爭借款契約係因庚○○向高昇
  公司購車而與被上訴人簽訂，依常情判斷，貸款應直接匯予庚
  ○○或高昇公司（此乃常態事實），但被上訴人卻匯予賜瑞克
  公司（此乃變態事實），雖被上訴人主張係依系爭撥款甲○○
  之約定而匯予賜瑞克公司，惟該甲○○上「庚○○」之簽名並
  非庚○○所為，且經法務部調查局鑑定結果，該甲○○上「庚
  ○○」之簽名有書寫緩慢、筆畫僵硬之不自然情形，是否為庚
  ○○所為，即有疑問，被上訴人自應就系爭撥款甲○○上「庚
  ○○」之簽名為真正之有利於己之事實，負舉證責任。而被上
  訴人既無法證明該甲○○上「庚○○」之簽名為真正，其請求
  即無理由。惟若被上訴人之主張有理由，上訴人應連帶給付被
  上訴人6,883,600元及如原判決附表2所示之利息、違約金。
(二)又系爭借據、授信申請書、撥款甲○○及為支付系爭借款所簽
  發之支票背面之「庚○○」印文雖為真正，惟並非庚○○所蓋
  用，且系爭借據、授信申請書所用「庚○○」之印章，疑為庚
  ○○為高昇公司銷售遊覽車時，應高昇公司要求所交付，而系
  爭撥款甲○○則疑由辛○○及己○○勾結而作成。況辛○○從
  未通知庚○○提貨，丙○○甚至簽發多紙支票幫庚○○繳交系
  爭借款之分期貸款，而庚○○直至接到原審通知始知系爭借款
  已由銀行撥款予賜瑞克公司，足見辛○○、丙○○係未經庚○
  ○同意，會同曾為同事之己○○，偽簽庚○○之姓名於系爭撥
  款甲○○上，於被上訴人撥款予賜瑞克公司後，再由辛○○提
  領一空，實與刑法詐欺罪之構成要件相當。
(三)再高昇公司嗣後既未依約交車，庚○○與高昇公司間並無實質
  交易關係存在，庚○○之系爭借款債務、癸○○之連帶債務自
  亦不存在。
(四)綜上，庚○○既未同意被上訴人將系爭借款撥予賜瑞克公司，
  上訴人自不負清償債務之責等語，資為抗辯，並上訴聲明：1.
  原判決廢棄；2.上開廢棄部分，被上訴人在第一審之訴駁回。
三被上訴人主張：庚○○邀同癸○○、丙○○為連帶保證人，於
  96年1月23日向被上訴人借款840萬元，庚○○積欠本金6,883,
  600元及如原判決附表2所示之利息、違約金，依約已視為全部
  到期等情，業據其提出系爭借據暨約定書、授信申請書、申保
  人借款資料查詢單、放款往來明細查詢一覽表等件為證（見原
  審卷第5、7、8、33 頁），且為上訴人及原審共同被告丙○○
  所不爭執，自堪信為真實。又上訴人固自認系爭借據、授信申
  請書、撥款甲○○及為支付系爭借款所簽發之支票背面之「庚
  ○○」印文為真正，且庚○○曾在系爭借據、授信申請書上簽
  名，惟辯稱：系爭借據、授信申請書、撥款甲○○及為支付系
  爭借款所簽發之支票背面之「庚○○」印文並非庚○○所蓋用
  ，且系爭借據、授信申請書所用「庚○○」之印章，疑為庚○
  ○為高昇公司銷售遊覽車時，應高昇公司要求所交付，而系爭
  撥款甲○○則疑由辛○○及己○○勾結而作成，且系爭撥款甲
  ○○上「庚○○」之簽名是否為庚○○所為亦有疑問，被上訴
  人應舉證證明系爭撥款甲○○上「庚○○」之簽名為真正，及
  庚○○同意其將系爭借款交付予賜瑞克公司云云。是本件之爭
  點厥為：(一)系爭撥款甲○○是否為真正？(二)被上訴人是否已依
  約交付系爭借款？茲詳述如下。
四按當事人主張有利於己之事實者，就其事實有舉證之責任，民
  事訴訟法第277 條前段定有明文。又稱消費借貸者，謂當事人
  一方移轉金錢或其他代替物之所有權於他方，而約定他方以種
  類、品質、數量相同之物返還之契約；借用人應於約定期限內
  ，返還與借用物種類、品質、數量相同之物，未定返還期限者
  ，借用人得隨時返還，貸與人亦得定1 個月以上之相當期限，
  催告返還，民法第474條第1項、第478 條分別定有明文。是消
  費借貸，因交付金錢之原因多端，除有金錢之交付外，尚須本
  於借貸之意思而為交付，方克成立，倘當事人主張與他方有消
  費借貸關係存在者，自應就該借貸意思互相表示合致及借款業
  已交付之事實，均負舉證之責任，如不能證明有金錢或其他代
  替物交付借用人之事實，或不能證明借貸意思表示合致者，仍
  不能認為有該借貸關係存在（最高法院93 年度台上字第531號
  、96年度台上字第1940號、98年度台上字第1045號判決參照）
  。上訴人既否認被上訴人已交付借款之事實，揆諸前開說明，
  被上訴人自應就其已交付借款之有利於己之事實負舉證責任。
五次按私文書經本人或其代理人簽名、蓋章者推定為真正；依法
  律之規定，有使用文字之必要者，得不由本人自寫，但必須親
  自簽名；如有印章代簽名者，其蓋章與簽名生同等之效力，民
  事訴訟法第358條第1項、民法第3條第1項、第2 項分別定有明
  文。是簽名或蓋章，二者有其一，即足發生效力，不以同時簽
  名、蓋章為限（最高法院72年度台上字第474號、87 年度台上
  字第1322 號判決意旨參照），惟民事訴訟法第358條關於私文
  書經本人或其代理人簽名、畫押、蓋章或按指印者，推定為真
  正之規定，須其簽名、畫押、蓋章或按指印係本人或其代理人
  為之，在當事人間已無爭執或經舉證人證明者，始得適用（最
  高法院28年上字第10號判例參照）。又私人之印章由自己保管
  ，自己使用，係屬常態，被他人盜用，則屬變態，故債權憑證
  內印章如屬真正，則除有確切反證外，應推定為本人或本人授
  權所蓋，主張印章被盜用之變態事實之當事人，自應就此事實
  負舉證之責任（最高法院37年上字第8816號判例意旨，86年度
  台上字第717號、92年度台上字第144號、93年度台上字第1996
  號、96年度台上字第1616號判決意旨參照）。經查：
(一)庚○○既自承：系爭借款之對保手續係伊辦理，伊有在系爭借
  據、授信申請書上簽名等語（見本院卷(二)第53頁背面，98年11
  月6日準備程序筆錄；本院卷(二)第163頁背面，99 年3月16日準
  備程序筆錄），揆諸上開判例意旨，系爭借據、授信申請書即
  應推定為真正，縱上訴人辯稱：系爭借據、授信申請書上「庚
  ○○」之印文雖為真正，但非庚○○所蓋用云云，亦無礙認定
  庚○○與被上訴人簽訂系爭借款契約之事實存在。況上訴人復
  未舉證證明庚○○之印章係被盜蓋之事實，而系爭借據、授信
  申請書上「庚○○」之印文既為真正，有如前述，本院綜觀上
  情，並參酌庚○○曾自承：系爭借款係伊去借，系爭借據、授
  信申請書之印文是伊所蓋用，被上訴人承辦系爭借款契約之對
  保人員己○○去長安東路找伊洽談系爭借款時，伊表示房保（
  即連帶保證人）係由丙○○提供等語（見原審卷第20頁背面，
  97 年4月21日言詞辯論筆錄；本院卷(一)第50頁背面，98年3月3
  日準備程序筆錄；本院卷(二)第165頁背面，99年3月16日準備程
  序筆錄），原審共同被告丙○○自承：伊為系爭借款之連帶保
  證人，伊有在系爭借據、授信申請書上簽章等語（見本院卷(二)
  第165頁，99年3月16日準備程序筆錄；本院卷(三)第92頁背面，
  99 年5月21日準備程序筆錄），庚○○之母癸○○自承：是庚
  ○○要伊在系爭借據、授信申請書上簽章，庚○○第1 次請伊
  在系爭借據簽章，伊不願意，因伊只有1 間房子，後來他表示
  對方已找另1 個房保（保證人），且已在系爭借據等文件上簽
  名，拜託伊簽名，伊當時認為伊沒有這麼大的責任，才願簽名
  等語（見本院卷(二)第164頁背面，99年3月16日準備程序筆錄；
  本院卷(三)第93頁，99 年5月21日準備程序筆錄），及證人即被
  上訴人承辦系爭借款契約之對保人員己○○於本院證稱：系爭
  借據上「庚○○」之印文是庚○○將其所有之印章交給伊蓋用
  ，伊當時在辦理系爭借款時，辛○○表示房保之部分，由丙○
  ○提供，所謂房保就是擔任連帶保證人，並提出有房地所有權
  之證明（例如：房屋所有權狀或地價稅單），後來伊去找庚○
  ○洽談系爭借款，曾問庚○○由何人提供房保及系爭貸款本息
  之分期支票，庚○○表示仍由丙○○提供，後來因被上訴人認
  為保證人不足，才又由癸○○提供房保；庚○○在系爭授信申
  請書、借據上簽章後，伊才交給丙○○、癸○○簽章云云等情
  （見本院卷(二)第163頁背面、165頁，99 年3月16日準備程序筆
  錄），認系爭借據、授信申請書應信為真正，庚○○與被上訴
  人就該借貸意思互相表示合致，要屬無疑，否則，依經驗法則
  ，借款人庚○○若未同意借款，並在系爭授信申請書、借據上
  簽章，丙○○、癸○○即無在系爭授信申請書、借據上簽章，
  並同意擔任連帶保證人之理。是上訴人上開所辯，即非可採。
(二)又庚○○自承：伊為萊茵之星通運有限公司與玉峰通運股份有
  限公司於96 年1月間訂立之訂購契約書（下稱系爭玉峰公司訂
  購契約書）上之「庚○○」印文，與96年1月9日簽訂之系爭授
  信申請書、96 年1月14日簽訂之系爭借據、撥款甲○○上之「
  庚○○」印文，均為同1 枚印章所蓋，該印章為伊所有，一直
  由伊保管，且伊係親自在系爭玉峰公司訂購契約書上蓋章等語
  （見本院卷(三)第89頁背面至第92頁，99 年5月21日準備程序筆
  錄），另證人己○○於原審及本院證稱：伊於系爭借款契約對
  保時，將對保文件交給庚○○簽名，通常是先拿客戶之印章在
  文件上用印，再請客戶簽名；系爭撥款甲○○立甲○○人欄之
  「庚○○」簽名亦是庚○○親簽，程序上是先簽授信申請書，
  銀行核准後，才簽借據及撥款甲○○，系爭授信申請書、借據
  、撥款甲○○都是在庚○○之辦公室簽章等語（見原審卷第29
  頁背面，97年5月14日言詞辯論筆錄；本院卷(二)第164頁，99年
  3月16 日準備程序筆錄），經核上開陳述、證言均與系爭撥款
  甲○○、借據、授信申請書、玉峰公司訂購契約書互核相符（
  見原審卷第5、33、35頁，本院卷(三)第68、70 頁），足見系爭
  撥款甲○○上「庚○○」之印文係經庚○○同意後始用印，堪
  以認定，揆諸上開判例意旨，系爭撥款甲○○即應推定為真正
  。
(三)再上訴人雖辯稱：系爭撥款甲○○上之「庚○○」印文並非庚
  ○○所蓋用，且該甲○○所用之印章，疑為庚○○為高昇公司
  銷售遊覽車時，應高昇公司要求所交付，該甲○○疑由辛○○
  及己○○勾結而作成云云，惟庚○○既自認系爭撥款甲○○上
  之「庚○○」印文為真正，證人己○○亦證稱系爭撥款甲○○
  係經庚○○同意後始用印，則除有反證外，系爭撥款甲○○即
  應認為係真正，上訴人既未舉證證明庚○○之印章係被盜蓋之
  事實，揆諸前揭說明，上訴人上開所辯，亦非可採。
(四)另庚○○自承：系爭賜瑞克公司訂購契約書係先由辛○○將訂
  購契約書之內容寫好，再在伊辦公室交給伊蓋章等語（見本院
  卷(二)第163頁，99年3月16日準備程序筆錄），原審共同被告丙
  ○○自承：被上訴人確實有撥交系爭貸款等語（見本院卷(三)第
  92頁背面，99 年5月21日準備程序筆錄），證人己○○於原審
  證稱：系爭借款係直接撥到賣方賜瑞克公司之帳戶，因高昇公
  司當時所提供之買賣契約書，賣方即為賜瑞克公司，而汽車買
  賣本來就是將貸款撥到賣方帳戶，庚○○亦知道此事，因撥款
  時都會與他確認還款之分期票要如何開立（見原審卷第29頁背
  面、第30頁，97年5 月14日言詞辯論筆錄）；於本院證稱：系
  爭撥款甲○○上記載賣方為賜瑞克公司是按照系爭賜瑞克公司
  訂購契約書來填寫，依被上訴人銀行作業規定，車輛在領牌之
  前，要將貸款撥到賣方帳戶，貸款撥給賜瑞克公司當天，伊有
  打電話將貸款已撥到賣方之事告訴庚○○及辛○○，他們都表
  示同意，因伊必須將牌照登記書拿回銀行辦理設定動產抵押，
  故伊於撥款後仍持續與庚○○、辛○○聯絡，以追蹤系爭2 部
  遊覽車是否已打造好，及是否已領新車牌照登記書，但後來系
  爭2 部遊覽車是領舊牌，且被過戶給他人，被上訴人並未去辦
  理設定動產抵押等語（見本院卷(二)第164頁，99年3月16日準備
  程序筆錄；本院卷(三)第91頁，99年5 月21日準備程序筆錄），
  證人即高昇公司之實際負責人辛○○證稱：庚○○向伊購買系
  爭2部遊覽車，因該2部車底盤係在伊經銷商賜瑞克公司，賜瑞
  克公司認為庚○○是伊客戶，故同意由伊代理賜瑞克公司與庚
  ○○訂約，伊乃先將系爭賜瑞克公司訂購契約書之內容寫好，
  由賜瑞克公司負責人壬○○在該訂購契約書蓋用公司章，伊再
  交給庚○○蓋章，被上訴人將系爭貸款匯至賜瑞克公司帳戶後
  ，有轉匯到高昇公司之帳戶，因為這是系爭買賣車輛之貨款等
  語（見本院卷(二)第162背面、164頁，99 年3月16日準備程序筆
  錄），經核上開陳述、證言與系爭賜瑞克公司訂購契約書、撥
  款甲○○相符（見原審卷第34、35頁），本院綜合上情，並參
  酌庚○○係因購買系爭2 部遊覽車而向被上訴人申請系爭借款
  ，經簽署系爭授信申請書、借據、撥款甲○○，並完成對保手
  續後，被上訴人始依系爭撥款甲○○之約定撥款，及系爭撥款
  甲○○係約定：「借款人（以下稱本人）庚○○向貴行（即被
  上訴人）申貸新台幣捌佰肆拾萬元整。本人已就借款簽妥各項
  有關貸款文件，尚請貴行於各項條件成就時，隨時依下列方式
  擇一辦理。…」等語，且在系爭撥款甲○○之諸多欄位上，係
  勾選或記載「授權撥款汽車公司/賣方」、 「一次付款：匯入
  玉山銀行土城分行0000000000000 帳號戶名賜瑞克國際有限公
  司」等情，認被上訴人係經庚○○同意，始依系爭撥款甲○○
  上所載出賣人賜瑞克公司之銀行帳號、戶名，將系爭貸款匯入
  賜瑞克公司之銀行帳戶。是上訴人辯稱庚○○未同意被上訴人
  將系爭借款撥予賜瑞克公司，上訴人不負清償債務之責云云，
  並非可採。
六另上訴人雖辯稱：庚○○為向高昇公司購買系爭2 部遊覽車，
  而辦理系爭借款手續，但高昇公司未依約交車，丙○○甚至簽
  發多紙支票幫庚○○繳交系爭借款之分期貸款，庚○○與高昇
  公司間即無實質交易關係存在，庚○○之系爭借款債務、癸○
  ○之連帶債務自亦不存在云云，惟查庚○○為購買系爭2 部遊
  覽車而填寫系爭授信申請書向被上訴人申貸840 萬元，被上訴
  人同意後，將借款撥入庚○○指定之賣方賜瑞克公司帳戶，業
  如前述，以彼等三方之交易內容觀之，庚○○與賜瑞克公司間
  係成立買賣契約，庚○○與被上訴人間則成立消費借貸契約，
  雖庚○○與被上訴人締結系爭借款契約之目的，在以貸得款項
  履行其對賜瑞克公司所負之債務，然兩契約仍各自獨立，互不
  影響。是依系爭借款契約，庚○○本即負有對被上訴人清償借
  款之義務。況庚○○與被上訴人於系爭撥款甲○○亦約定：「
  本人（即庚○○）因向…購車茲授權貴行（即被上訴人）將前
  述借款金額或將貴行實際核貸之金額匯入前項帳戶內，作為購
  車價款之一部份，本人對上開款項撥付後不得以與受款人間之
  法律關係之無效、被撤銷等事或其他任何事由對抗貴行。…」
  等語（見原審卷第35頁），核其內容，無非重申庚○○與賜瑞
  克公司間，及庚○○與被上訴人間之契約關係各自獨立之意。
  而本於債之相對性原則，庚○○本即不得以其與賜瑞克公司或
  高昇公司、辛○○間所生抗辯事項對抗被上訴人，亦即，縱庚
  ○○認賜瑞克公司或高昇公司、辛○○違反雙方所訂契約，庚
  ○○亦僅能依該契約對賜瑞克公司或高昇公司、辛○○主張權
  利，而不得據以對抗被上訴人，被上訴人依系爭借款契約所生
  權利，並不因此而受影響。是上訴人前揭所辯，要難採信。
七綜上所述，被上訴人依消費借貸及連帶保證之法律關係，請求
  上訴人連帶給付被上訴人6,883,600元及如原判決附表2所示之
  利息、違約金，為有理由，應予准許。原審就此部分為被上訴
  人勝訴之判決，經核於法並無不合。上訴意旨指摘原判決該部
  分不當，聲明廢棄改判，為無理由，應駁回其上訴。
八本件事證已臻明確，上訴人聲請本院訊問證人黃明和，以證明
  辛○○將12部遊覽車售予黃明和，辛○○一車二賣，無法交車
  予庚○○之事實，及聲請鑑定系爭撥款甲○○簽名欄「庚○○
  」之簽名是否為庚○○所為，依上所述，即無調查之必要。又
  兩造其餘主張、陳述及所提之證據，經審酌後認與判決結果不
  生影響，爰不一一論述，附此敘明。
九據上論結，本件上訴為無理由。依民事訴訟法第449條第1項、
  第85條第2項，判決如主文。
中    華    民    國    99    年    6    月    23     日
                    民事第十二庭
                        審判長法  官  陳駿璧
                              法  官  陳邦豪
                              法  官  李昆曄
正本係照原本作成。
如不服本判決，應於收受送達後20日內向本院提出上訴書狀，其
未表明上訴理由者，應於提出上訴後20日內向本院補提理由書狀
（均須按他造當事人之人數附繕本）上訴時應提出委任律師或具
有律師資格之人之委任狀；委任有律師資格者，另應附具律師資
格證書及釋明委任人與受任人有民事訴訟法第466條之1 第1項但
書或第2項（詳附註）所定關係之釋明文書影本。
中    華    民    國    99    年    6     月    23    日
                              書記官  莊昭樹
附註：
民事訴訟法第466條之1（第1項、第2項）：
對於第二審判決上訴，上訴人應委任律師為訴訟代理人。但上訴
人或其他法定代理人具有律師資格者，不在此限。
上訴人之配偶、三親等內之血親、二親等內之姻親，或上訴人為
法人、中央或地方機關時，其所屬專任人員具有律師資格並經法
院認為適當者，亦得為第三審訴訟代理人。

司法院資訊處製作；財團法人民間司法改革基金會備份。
